【裁判字號】    94,上易,229
【裁判日期】    950628
【裁判案由】    損害賠償
【裁判全文】
臺灣高等法院高雄分院民事判決         94年度上易字第229號
上  訴  人  乙○○
訴訟代理人  甲○○
上  訴  人  丙○○
訴訟代理人  周崇賢律師
上列當事人間請求損害賠償事件，上訴人對於中華民國94年10月
20日臺灣高雄地方法院94年度訴字第225 號第一審判決提起上訴
，本院於95年6 月14日言詞辯論終結，判決如下：
    主  文
兩造上訴及乙○○追加之訴均駁回。
第二審上訴訴訟費用由兩造各自負擔；追加之訴訴訟費用由乙○
○負擔。
    事實及理由
一、上訴人乙○○起訴主張：兩造於民國88年間結婚，婚後生活
    尚稱和諧，詎丙○○於92年2 月1 日凌晨3 時許，在高雄市
    前鎮區鎮○○街21號住處，因細故與乙○○發生爭執，欲將
    乙○○自2 樓拉至1 樓，乙○○不從，並拉住樓梯欄杆以為
    抵抗，丙○○竟強行拖拉乙○○，致乙○○受有前胸口瘀傷
    、左內側上臂淤傷；且因乙○○之左上臂遭丙○○強力拉扯
    ，致左側第6 頸神經根病變、左側肩腱板斷裂及第5 、6 節
    椎間盤突出等傷害。嗣兩造於92年12月23日協議離婚。爰依
    民法第184 條第1 項前段、第193 條第1 項、第195 條第1
    項起訴請求丙○○賠償乙○○醫療費用新台幣（下同）12萬
    1,513 元、92年11月1 日至同年月18日住院期間之看護費用
    1 萬2,000 元、交通費用1 萬2,350 元（包括自92年2 月10
    日起至94年1 月18日，至阮綜合醫院就診計28次，每次200
    元共5,600 元；自92年10月3 日至94月1 月12日，至高雄長
    庚醫院就診15次，每次450 元，共6,750 元）及精神慰撫金
    50萬元等語。聲明求為判決：(一)被上訴人應給付上訴人64萬
    5,863 元及自起訴狀繕本送達翌日起至清償日止按年息5%計
    算之利息。(二)訴訟費用由丙○○負擔。
二、上訴人丙○○則以：兩造發生本件爭執後，於92年12月23日
    簽訂離婚協議書時，已於第4 條載明：雙方均願捨棄離婚之
    損害金、贍養費及剩餘財產分配之請求權，除本協議書所載
    外，雙方均無任何債權或債務關係等語，足見兩造已就本件
    侵權行為達成和解，乙○○不得再依此請求。且丙○○雖有
    拉扯乙○○之行為，惟乙○○所受之左側第6 頸神經根病變
    、左側肩腱板斷裂及第5 、6 節椎間盤突出等傷害，並非丙
    ○○之拉扯行為所致，與丙○○之拉扯行為並無相當因果關
    係。另乙○○請求之醫療費用12萬1,513 元，其自負額僅
    4 萬4,000 元，其餘為中央健康保險局支付，乙○○不得請
    求賠償；診斷書亦非係因侵權行為所生財產之損害，乙○○
    不得請求賠償。至於計程車費用部分係乙○○個人就診之行
    為，而非治療之必要行為。且本件乙○○之受傷，係因乙○
    ○於凌晨3 時許，將電視機調整至最大音量，經丙○○好言
    相勸仍不聽，始將乙○○拉出房門之行為，乙○○就本件損
    害之發生與有過失，應有民法第217 條之適用。再者，丙○
    ○本件拉扯行為，係因乙○○之不法行為在先，丙○○僅拉
    扯乙○○出房門之行為，為社會通念所可忍受，並非毆打之
    行為，情節輕微，請准予酌減精神慰撫金等語，資為抗辯。
三、本件原審對於乙○○之請求判決：(一)丙○○應給付乙○○16
    萬490 元（即醫療費用及證書費3萬3,540元，計程車費用
    6,950 元，精神慰藉金12萬元）及自民國94年2 月5 日起至
    清償日止，按年息5%計算之利息。(二)上訴人其餘之訴駁回。
    (三)訴訟費用由丙○○負擔4 分之1 ，餘由乙○○負擔。兩造
    均聲明不服。乙○○上訴聲明：(一)原判決不利乙○○部分廢
    棄。(二)上訴人丙○○應再給付乙○○51萬9,166 元（即原判
    決駁回之醫療費用8 萬7,973 元，看護費1 萬2,000 元，計
    程車費5,400 元，精神慰藉金38萬元部分及醫療費用擴張請
    求3 萬3,793 元部分）及自起訴狀繕本送達翌日起至清償日
    止，按年息5%計算之利息。(三)第一、二審訴訟費用由丙○○
    負擔。並對丙○○上訴部分答辯聲明：(一)丙○○上訴駁回。
    (二)訴訟費用由丙○○負擔。（按乙○○前揭上訴聲明第二項
    請求命丙○○應再給付乙○○之金額超過48萬5,373 元部分
    即醫療費用3 萬3,793 元，係屬擴張應受判決事項之聲明，
    依民事訴訟法第446 條第1 項但書規定，乙○○所為此部分
    訴之追加，應予准許，合先敘明）。丙○○上訴聲明求為判
    決：(一)原判決不利於丙○○之部分廢棄。(二)上開廢棄部分，
    乙○○在第一審之訴駁回。(三)訴訟費用由乙○○負擔。並對
    乙○○上訴部分答辯聲明：(一)乙○○之上訴駁回。(二)訴訟費
    用由乙○○負擔。
四、兩造不爭執之事項如下，並有高雄市立民生醫院（以下簡稱
    民生醫院）、阮綜合醫院、高雄長庚紀念醫院（以下簡稱長
    庚醫院）診斷證明書、醫療費用收據影本、離婚協議書影本
    、戶籍謄本附卷可稽，堪予採信。
  (一)丙○○原係乙○○之丈夫，丙○○於92年2 月1 日凌晨3 時
    許，在高雄市前鎮區鎮○○街21號住處，因細故與乙○○發
    生爭執，欲將乙○○自2 樓拉至1 樓，乙○○不從並拉住樓
    梯欄杆以為抵抗，丙○○乃強行拖拉乙○○，致乙○○受有
    前胸口瘀傷、左內側上臂淤傷。乙○○於隔日即同年月2 日
    至民生醫院進行急診。
  (二)兩造於92年12月23日簽訂離婚協議書時，於第4 條載明：雙
    方均願捨棄離婚之損害金、贍養費及剩餘財產分配請求權，
    除本協議書所載外，雙方均無任何債權或債務關係。
  (三)乙○○曾因左側第6 頸神經根病變與第5 、6 節椎間盤突出
    ，以及左側肩腱板斷裂等傷害，分別至阮綜合醫院及長庚醫
    院就診及接受手術治療。
五、兩造爭執之事項為：(一)丙○○於前開時地拉扯乙○○之行為
    ，致乙○○受有何傷害？(二)乙○○於兩造協議離婚時，是否
    已拋棄本件侵權行為損害賠償請求權？(三)乙○○因丙○○之
    傷害行為，得請求之賠償金額為何？乙○○就本件傷害行為
    之發生，是否與有過失？
六、丙○○於前開時地拉扯乙○○之行為，致乙○○受有何傷害
    ？
  (一)本件乙○○主張丙○○於前揭時地拉扯乙○○，致乙○○受
    有前胸口瘀傷、左內側上臂瘀傷，及左側第6 頸神經病變，
    第5 、6 節椎間盤突出等傷害，業據乙○○提出民生醫院、
    阮綜合醫院診斷證明書在卷可稽（見原審卷(一)第11頁至第13
    頁、第15頁），並經原審依職權向阮綜合醫院調取上訴人之
    病歷資料附卷可參（見原審卷(一)第90頁至第100 頁）。而乙
    ○○於92年2 月10日至阮綜合醫院就診時，即主訴因左手臂
    遭強力拉扯，引起左上肢疼痛，有麻木及無力等症狀，經該
    醫院以理學檢查、核磁共振檢查、神經傳導及肌電圖等一系
    列檢查後，診斷為頸椎間盤第5 、6 節突出，合併左側第6
    頸神經根病變，就醫學觀點而言，拉扯或撞擊等動作可能導
    致頸椎間盤突出或頸神經根病變等情，亦有該醫院94年7 月
    22日院醫教字第0940000367號函在卷可憑（見原審卷(二)第10
    頁）。又乙○○因左手臂被強力拉扯，致左側第6 頸神經根
    病變，推定受傷時間為92年2 月初等情，亦有阮綜合醫院
    診字第743046號驗傷診斷書影本附卷可資佐證（見原審卷(一)
    第13頁）。參以乙○○係於92年2 月1 日遭丙○○強力拉扯
    左手臂，距乙○○至阮綜合醫院就診日僅9 日，且受傷位置
    亦為身體左側等事實，足徵乙○○確係因丙○○於前揭時地
    拉扯乙○○之行為，致乙○○受有胸口瘀傷、左內側上臂瘀
    傷、左側第6 頸神經根病變，第5 、6 節椎間盤突出之傷害
    無訛。丙○○所辯乙○○所受之左側第6 頸神經根病變第5
    、6 節椎間盤突出等傷害，並非伊之拉扯行為所致云云，顯
    係避重就輕之詞，不足採信。
  (二)至於乙○○另主張：伊左上臂因遭丙○○強力拉扯，致伊受
    有左側肩腱板斷裂之傷害云云。惟查證人即為乙○○診治之
    長庚醫院醫師郭繼陽於原審到庭證稱：左側肩腱板斷裂即轉
    肌袖斷裂之原因，有由外在原因即手臂需要經常抬高，造成
    骨刺壓到轉肌袖。也有因為退化造成，也可能因為長期的退
    化，後來因為外力之拉扯，而造成轉肌袖之斷裂。至於乙○
    ○左側肩腱板斷裂之原因，並無法判斷等語（見原審卷(一)第
    214 頁）。而乙○○係於92年10月6 日始至長庚醫院診治左
    手臂，距丙○○拉扯其左手臂已逾8 個月，此有長庚醫院94
    年4 月14日長庚院高字第434125號函附之病歷資料可憑，
    並經證人郭繼陽於原審供證在卷（見原審卷(一)第127 頁、第
    142 頁、第213 頁）。又乙○○於92年2 月1 日之案發當日
    及同年2 月10日、2 月17日、2 月24日、3 月13日、9 月22
    日分別至民生醫院及阮綜合醫院就診時，均未訴及左側肩腱
    板部位有疼痛之症狀等情，是尚難遽認乙○○所受之左側肩
    腱板斷裂之傷害，係因丙○○於前揭時地拉扯之行為所致，
    而認有相當因果關係存在，乙○○前揭主張即屬無據，不足
    採信。
  (三)綜上所述，乙○○主張其因丙○○之強力拉扯行為，致其受
    有前胸口瘀傷、左內側上臂瘀傷，且因其左上臂遭丙○○強
    力拉扯，致受有左側第6 頸神經根病變及第5 、6 節椎間盤
    突出等傷害應屬有據，堪予採信。至於乙○○另主張其左上
    臂因遭丙○○之強力拉扯，而受有左側肩腱板斷裂之傷害云
    云，即屬無據，不足採信。
七、乙○○於兩造協議離婚時，是否已拋棄本件侵權行為損害賠
    償請求權？
    兩造於92年2 月1 日發生本件傷害行為後，嗣於92年12月23
    日簽訂離婚協議書（見原審卷(一)第66頁）協議離婚，其上記
    載：「茲因雙方夫妻理念不同，感情不睦，難偕白首，經雙
    方慎重考慮後，決定私下兩願離婚；自即日起，雙方終止夫
    妻關係，日後男婚女嫁，悉聽自由，除下列附款外，並無其
    他條件，特立此為憑。‥‥第4 條：雙方均願捨棄離婚之損
    害金、贍養費及剩餘財產分配之請求權，除本協議書所載外
    ，雙方無任何債權或債務關係。‥‥」等文字，此有該離婚
    協議書影本1 份在卷可稽。足徵當時兩造協議之原因事實，
    純屬兩造協議離婚之相關條件，而其中第4 條約定所捨棄之
    請求權均與離婚有關，顯係欲解決兩造間因離婚所生之權利
    義務關係，而不及於兩造間之其他權利義務關係，自不包含
    本件因傷害行為所生之侵權行為損害賠償請求權。至於乙○
    ○雖曾於92年3 月21日於警訊時供述因丙○○現已同意與其
    離婚，所以不要再對丙○○提出傷害告訴等語（見本院卷第
    184 頁所附警訊筆錄影本）。然乙○○既僅撤回傷害之刑事
    告訴，而未具體表示願拋棄民事部分之賠償請求權，則尚難
    僅因乙○○撤回傷害之刑事告訴，即認其已拋棄本件之賠償
    請求權。參以兩造係於92年2 月1 日發生本件傷害行為，而
    於同年12月23日始簽訂離婚協議書，相距達10個月之久，果
    若乙○○有拋棄本件傷害行為之賠償請求權，應無末於該離
    婚協議書予以載明之理。是丙○○所辯乙○○於前揭警訊時
    ，已有宥恕之意思表示，且撤回刑事告訴，並於離婚協議書
    第4 條載明：「雙方均願捨棄離婚之損害金、贍養費及剩餘
    財產分配之請求權」，而剩餘財產分配請求權既均願予拋棄
    ，乙○○焉有區區之侵權行為損害金請求權未予拋棄之理，
    因之，乙○○於兩造協議離婚時，已拋棄本件侵權行為損害
    賠償請求權云云，應不足採信。
八、乙○○因丙○○之傷害行為，得請求之賠償金額為何？乙○
    ○就本件傷害行為之發生，是否與有過失？
  (一)按因故意或過失，不法侵害他人之權利者，負損害賠償責任
    。又不法侵害他人之身體或健康者，對於被害人因此喪失或
    減少勞動能力或增加生活上之需要時，應負損害賠償責任，
    而不法侵害他人身體、健康、名譽、自由、信用、隱私、貞
    操或不法侵害其他人格法益而情節重大者，被害人雖非財產
    上之損害，亦得請求賠償相當之金額，民法第184 條第1 項
    前段、第193 條第1 項及第195 條第1 項分別定有明文。丙
    ○○於前揭時地拉扯乙○○之行為，致乙○○受有上開之傷
    害，係故意不法侵害乙○○之身體，已如前述，從而乙○○
    依民法第184 條第1 項、第193 條第1 項、第195 條第1 項
    規定，請求丙○○賠償其所受之損害，即屬有據，應予准許
    ，茲就乙○○請求之項目，逐一審酌如下：
  醫療費及證書費部分：乙○○主張其因丙○○之傷害行為致
    支出醫療費用12萬1,513 元，固據其提出民生醫院、阮綜合
    醫院及長庚醫院之收據為證，惟乙○○因丙○○於前揭時地
    之強力拉扯行為，致其受有前胸口瘀傷、左內側上臂瘀傷，
    以及左側第6 頸神經根病變及第5 、6 節椎間盤突出等傷害
    。至其所受之左側肩腱板斷裂之傷害，則與丙○○之前揭時
    地傷害行為間並無相關因果關係等情，已如前述，是乙○○
    所提出之民生醫院、阮綜合醫院及長庚醫院之醫療費用收據
    ，就治療前胸口瘀傷、左內側上臂瘀傷、左側第6 頸神經根
    病變及第5 、6 節椎間盤突出等傷害部分，亦即至民生醫院
    治療之醫療費用560 元、至阮綜合醫院治療之醫療費用
    2 萬7,874 元（即30,124元－證書費用2,250 元＝27,874元
    ）、於92年10月間共3 次至長庚醫院治療之醫療費用2,096
    元（即1,252 元＋422 元＋422 元＝2,096 元），以及購買
    頸圈之費用900 元，共支出醫療費用3 萬1,430 元。乙○○
    請求醫療費用3 萬1,430 元部分，即為有理由，應予准許。
    至於有關治療左側肩腱板斷裂及其他傷害之醫療費用部分，
    即乙○○於長庚醫院骨科、運動醫學中心、眼科及外傷科（
    乙○○主訴病因係自閣樓摔下，詳見原審卷(一)第167 頁背面
    之病歷資料）之醫療支出，核與丙○○之本件傷害行為無任
    何關聯，乙○○請求有關此部分之醫療費用即屬無理由，不
    應准許。至於乙○○於本院擴張請求丙○○應再給付94年1
    月17日至94年10月22日止之醫療費用共3 萬3,793 元部分，
    雖據其提出阮綜合醫院及長庚醫院收據為憑，惟乙○○迄未
    能舉證證明此部分之醫療費用支出與本件傷害有關，是乙○
    ○此部分訴之追加，亦屬無據。又按診斷書費用，如係被害
    人為證明損害發生及其範圍所必要之費用，應納為損害之一
    部分，得請求加害人賠償（參閱最高法院93年台上字第1159
    號判決意旨）。而乙○○分別於92年2 月24日、同年12月8
    日、93年2 月5 日、94年1 月18日向阮綜合醫院所申請之驗
    傷診斷書或診斷證明書，均為證明本件損害之發生及範圍之
    必要費用，且經乙○○提出於本院作為證據之用，應為損害
    之一部分，乙○○請求此部分之證書費用共2,110 元為有理
    由，應予准許。又「按保險制度，旨在保護被保險人，非為
    減輕損害事故加害人之責任。保險給付請求權之發生，係以
    定有支付保險費之保險契約為基礎，與因侵權行為所生之損
    害賠償請求權，並非出於同一原因。後者之損害賠償請求權
    ，殊不因受領前者之保險給付而喪失，兩者除有保險法第53
    條關於代位行使之關係外，並不生損益相抵問題。」又「全
    民健康保險法第1 條後段固規定，就該法未規定之事項應適
    用保險法相關規定，惟全民健康保險性質上係屬健康、傷害
    保險，除有全民健康保險法第82條規定之情形外，依保險法
    第130 條、第135 條準用同法第103 條之規定，全民健康保
    險之保險人不得代位行使被保險人因保險事故所生對於第三
    人之請求權，要無保險法第53條規定適用之餘地。是全民健
    康保險之被保險人非因汽車交通事故受傷害，受領全民健康
    保險提供之醫療給付，其因侵權行為所生之損害賠償請求權
    並不因而喪失。」（參閱最高法院68年台上字第42號判例及
    89年台上字第805 號判決意旨）。而本件乙○○所受傷害，
    係因丙○○之拉扯行為所造成，而非因汽車交通事故所引起
    ，依上揭說明，是丙○○抗辯診斷書之費用非為乙○○因本
    件傷害受之損害，且健保已為之醫療給付部分，乙○○均不
    能再予請求賠償云云，即屬無據，不足採信。綜上所述，乙
    ○○請求賠償之醫療費用及證書費合計3萬3,540元部分（即
    31,430元＋2,110 元＝33,540元）為有理由，應予准許，逾
    此部分之請求，即屬無據，不應准許。
  看護費用部分：乙○○所受之左側肩腱板斷裂之傷害，核與
    丙○○之本件傷害行為間，並無相當因果關係，已如前述，
    是乙○○請求丙○○給付因左側肩腱板斷裂之傷害，至長庚
    醫院接受手術治療並住院6 日期間之看護費用1 萬2,000 元
    ，亦屬無據，不應准許。
  計程車費用部分：乙○○自高雄市鎮192 號住處
    至阮綜合醫院、長庚醫院之單程計程車車資分別為105 元及
    305 元等情，業據高雄市計程車客運商業同業公會94年6 月
    20日高市計客字第077 號函覆原審無訛（見原審卷(一)第267
    頁）。而乙○○所受左側第6 頸神經根病變及第5 、6 節椎
    間盤突出等傷害，有肩頸疼痛僵硬及左上肢麻木無力之症狀
    ，並經阮綜合醫院函覆屬實（見原審卷(二)第10頁所附阮綜合
    醫院94年7 月22日阮醫教字第0940000367號函），本院爰認
    乙○○自其住處至阮綜合醫院（位於高雄市苓雅區○○○路
    162 號）或長庚醫院（位於高雄縣鳥松鄉○○路123 號）診
    療，均有搭乘計程車之必要。而通常所需之計程車來回車資
    分別為210 元及610 元，乙○○僅主張200 元及450 元，應
    屬增加生活上需要所必要支出之費用，是乙○○主張因左側
    第6 頸神經根病變及第5 、6 節椎間盤突出等傷害，請求丙
    ○○賠償自92年2 月10日至94年1 月18日止，至阮綜合醫院
    就診共28次，以及92年10月間共3 次至長庚醫院就診所支出
    之計程車費用合計6,950 元（即200 元×28＋450 元×3 ＝
    6,950 元）為有理由，應予准許。逾此部分之請求，核與本
    件傷害行為無關，不應准許。
  精神慰藉金部分：乙○○因本件傷害致受有左側第6 頸神經
    根病變及第5 、6 節椎間盤突出之傷害，有肩頸疼痛僵硬及
    左上肢麻木無力等症狀，經復健及藥物治療後稍有改善，但
    左上肢仍無法從事粗重家事或工作等情，有前揭阮綜合醫院
    94年7 月22日阮醫教字第0940000367號函在卷可佐，乙○○
    受此傷害，精神上自受有痛苦，是其請求精神慰藉金，即屬
    有據。本院爰審酌乙○○現年40歲（民國54年12月25日生）
    ，高職畢業，具有護士及助產士之資格，現無工作，其93年
    度之綜合所得為6 萬7,673 元，有建物2 筆、土地3 筆、汽
    車1 輛及股票投資等財產。丙○○現年41歲（民國54年2 月
    2 日生），目前擔任達和清宇股份有限公司業務經理，每月
    薪資5 萬餘元，專科畢業，93年度之綜合所得為114 萬
    6,670 元，有土地1 筆及股票投資等財產（見原審卷(一)第
    219 頁至第237 頁所附兩造之稅務電子閘門財產所得調件明
    細表），依兩造之身分、地位、經濟能力、所受侵害程度以
    及本件傷害係因夫妻之爭執所致等一切情狀，認乙○○請求
    之精神慰藉金以12萬元為適當，逾此部分之請求，則屬無據
    ，不應准許。
  (二)按民法第217 條第1 項所謂被害人與有過失，須被害人之行
    為助成損害之發生或擴大，就結果之發生為共同原因之一，
    行為與結果有相當因果關係，始足當之。倘被害人之行為與
    結果之發生並無相當因果關係，尚不能僅以其有過失，即認
    有過失相抵原則之適用（參閱最高法院92年台上字第431 號
    判決意旨）。查本件乙○○受傷之結果，係因丙○○之拉扯
    行為所致，業如前述，縱乙○○有將電視機調至最大音量致
    與丙○○發生爭執，亦與受傷結果之發生，並無相當因果關
    係，揆諸上開說明，丙○○拉扯乙○○之侵權行為，縱係肇
    因於乙○○將電視機調至最大音量所導致，亦無過失相抵原
    則之適用，是以丙○○抗辯乙○○對本件損害之發生與有過
    失云云，並無足採。
九、綜上所述，原審因認乙○○依侵權行為損害賠償之法律關係
    ，請求丙○○給付16萬490 元部分（即醫療及證書費33,540
    元＋計程車費用6,950 元＋精神慰藉金120,000 元＝
    160,490 元）及自起訴狀繕本送達翌日即94年2 月5 日起至
    清償日止，按年息5%計算之利息為有理由，而判決予以准許
    ，經核尚無不合。丙○○上訴意旨就此部分，指摘原判決不
    當，求予廢棄改判，為無理由，應予駁回。又乙○○逾此部
    分之請求，為無理由，不應准許，亦如前述，原審就此部分
    為乙○○敗訴之判決，經核並無不合，乙○○上訴意旨，指
    摘原判決此部分不當，求予廢棄改判，非有理由，應予駁回
    。又乙○○於本院擴張請求丙○○賠償之醫療費用33,793元
    部分，因未能舉證證明與本件傷害行為有相當之因果關係，
    亦屬無理由，亦如前述，是乙○○此部分追加之訴，亦應併
    予駁回。
十、本件事證已臻明確，兩造其餘攻擊防禦方法核與本件判決之
    結果無影響，爰不一一論述。
、據上論結，本件兩造上訴及乙○○追加之訴均為無理由，依
    民事訴訟法第449 條第1 項、第78條，判決如主文。
中    華    民    國    95    年    6     月    28    日
                            民事第三庭
                                審判長法官  張國彬
                                法      官  簡色嬌
                                法      官  吳登輝
以上正本證明與原本無異。
本件判決不得上訴
中    華    民    國    95    年    6     月    29    日
                                書  記  官  黎  珍
                                                      FK


司法院資訊處製作；財團法人民間司法改革基金會備份。
